臺灣臺中地方法院民事判決　96年度訴字第1559號
原　　　告　甲○○
訴訟代理人　鄭雪櫻　律師
被　　　告　乙○○
訴訟代理人　蔡宜宏　律師
上列當事人間請求返還投資款事件，本院於民國96四年7月18 日
言詞辯論終結，判決如下：
    主      文
原告之訴及假執行之聲請均駁回。
訴訟費用由原告負擔。
    事實及理由
一、本件原告起訴主張：緣於民國（下同）94年4月1日，兩造與
    訴外人游佳川3 人合夥，共同出資在大陸經營食品店（上海
    亞灣食品公司），立有合資經營合同（原證一）。其中原告
    出資人民幣60萬元（第3條第2款），依系爭經營合同約定由
    被告擔任法人代表（第4條第3款），嗣於95年間原告要求檢
    視公司帳冊時，遭被告以各種理由拒絕，未依系爭經營合同
    第5條第2款履行，雙方信賴關係已失，原告乃要求退還股款
    人民幣60萬元，被告已為同意，並於95年10月24日，簽有協
    商會議紀錄（原證二），兩造同意以2005年12月30日為退股
    結算日之基準（第1條），依3方原投資比例取回結算金額。
    然被告迄今不為返還，顯已獲有不當得利。爰依系爭經營合
    同第3條第2款、上開協商會議紀錄第1條之約定及民法第179
    條不當得利之法律關係，請求被告返還其投資款即人民幣60
    萬元（按匯率1: 4.3計算，折合新台幣258 萬元）。訴之聲
    明：(1)被告應給付原告新台幣258 萬元，及自支付命令送達
    之翌日起至清償日止，按年息5%計算之利息。(2)願供擔保，
    請准宣告假執行。
二、被告則以，被告並未收受原告人民幣60萬元之出資，又被告
    並未違反系爭合資經營合同之約定，且依約進行財務、會計
    會議，每月進行營利狀況討論，無原告所指拒不提供公司帳
    冊予被告檢視乙事。而依系爭協商會議紀錄第1 條之約定，
    並非如原告所稱「被告答應將原告出資額全數退還」，而係
    依原投資比例取回結算金額。是原告依上開系爭經營合同第
    3 條第2款、上開協商會議紀錄第1條為本件請求即屬無據。
    又被告既未收受原告人民幣60萬元之出資款，則何來不當得
    利可言。是本件原告之請求，自無理由等語，資以抗辯。答
    辯聲明：(1)原告之訴駁回。(2)如受不利之判決，願供擔保，
    請准免為假執行之宣告。
三、查兩造與訴外人游佳川3 人合夥，共同出資在大陸經營上海
    亞灣食品公司，立有合資經營合同（即原證一），約定其中
    原告出資人民幣60萬元（現金）、游佳川出資人民幣30萬元
    （現金）、被告出資人民幣60萬元（以聖貝諾公司相關機械
    設備、廠房、店舖經營權抵出資），嗣原告不願意繼續合夥
    ，其等3人乃於95年10月24 日協商，被告及訴外人游佳川同
    意原告退股，乃立有協商會議紀錄（即原證二）等事實，業
    據兩造所不爭執，並有卷附之系爭合資經營合同書及協商會
    議紀錄各1 份可稽，自堪可信為真實。
四、按由民法第180 條之規定（即給付不當得利之排除）及我實
    務及學者通說，就不當得利之是否無法律上之原因，採非統
    一說，即區分「給付不當得利」及「非給付不當得利」二類
    型之不當得利。前者乃係基於給付而生的給付不當得利請求
    權，稱之為給付不當得利請求權，其規範功能在使給付者得
    向受領者，請求返還其欠缺目的而為的給付。其成立要件有
    三，即基於給付而受利益、當事人間具有給付關係，欠缺給
    付目的。而稱給付者，指有意識地，於一定目的而增加他人
    財產之謂。所謂「增加他人的財產」，學說上稱之給與行為
    ，可為法律行為（契約或單獨行為）或事實行為。本件兩造
    與訴外人游佳川3 人既為合夥共同出資，在大陸經營食品店
    ，是就原告人民幣60萬元出資額之給付，係與合夥具有給付
    關係，亦無欠缺給付目的，是對於被告，何來不當得利可言
    。又兩造與訴外人游佳川3 人因原告之退股，而訂有協商會
    議紀錄，亦僅產生原告是否得依上開協商會議紀錄（註：亦
    屬契約）而為請求履行之問題，縱認被告未依協商會議紀錄
    履行，亦係債務不履行之問題，亦非不當得利，是本件依民
    法第179 條不當得利之法律關係，為本件之主張，於法自屬
    無據，要無理由，先予敘明。
五、次按，契約之解釋，首在於探求當事人共同主觀之意思，蓋
    約定之內容，具有法律規範效力之意義如何，在當事人間若
    無爭執，無論該內容，客觀上如何被了解，亦不管客觀上是
    否具有歧義性，仍以當事人共同主觀意思為準。即使有爭執
    ，當事人若能自主，或透過第三人的協助，就約定內容的規
    範意義，達成共識，亦應以此共同理解的意義為準。然契約
    有解釋之必要，而又能確認雙方主觀共同的意思，並不多見
    ，約定內容所具有的法律規範意義，當事人意見不一致，勿
    寧占多數之情事。此時即須要為契約客觀之解釋，我民法雖
    無類如德國民法第157 條之規定（強調契約之解釋，應依誠
    信原則，斟酌交易習慣），然實務及學說亦依民法第98條規
    定（意思表示之解釋）（按意思表示與契約仍有不同，兩者
    之解釋當即有差別）為解釋契約內容之形式解釋規則（註：
    與所謂實質解釋規則不同）。並綜合最高法院19年上字第58
    號、19年上字第453號、39年台上字第1053 號判例要旨及65
    年度台上字第2135號判決要旨以觀可知「解釋契約，應探求
    當事人立約時之真意，而於文義及理論上詳為推求當事人之
    真意為如何？又應斟酌訂立契約當時及過去之事實，其經濟
    目的及交易上之習慣，而本於經濟法則，基於誠實信用原則
    而為判斷。」換言之，契約既為屬有相對人之意思表示之一
    ，則其解釋方法，為平衡當事人的利益及合理分配危險，應
    以客觀上表示價值作為認定意思表示內容的準據（即規範的
    解釋，闡釋性解釋）。在此種解釋，一方面要求表意人於表
    示其意思時，應顧及相對人了解可能性；他方面相對人亦須
    盡必要注意去正確了解表意人之所欲，故在解釋上應特別斟
    酌相對人明知或可得而知的事實，並就磋商過程、交易目的
    及利益狀態，依交易慣例及誠實信用原則加以判斷。觀諸，
    系爭協商會議紀錄係由兩造及訴外人游佳川3 人所簽訂，此
    即上開3 人均為協商契約之當事人。而原告所據以主張之系
    爭協商會議紀錄第1 條係載明：「．．．。並依甲（註：指
    本件原告）、乙（指本件被告）、丙（指訴外人游佳川）原
    投資比例取回結算金額。．．．。」等語。另參以，系爭協
    商會議紀錄第2條至第5條約定內容，均係就如何處理結束合
    夥事業之食品公司及被告出資款抵償之食品店，以為結算。
    換言之，系爭協商會議紀錄第1 條所定之依原投資比例取回
    結算之金額，係須經過依第2條至第5條所約定之內容結算後
    始能確定。經查，本件合夥尚未結算，業經被告陳明，原告
    對此亦無任何主張，是無從認定本件合夥已為結算。則姑且
    不論，上開協商契約之當事人除兩造外，尚有訴外人游佳川
    ，然原告逕為請求被告返還人民幣60萬元出資額，亦屬無據
    。是本件原告以系爭經營合同第3條第2款、上開協商會議紀
    錄第1條為據，主張原告返還人民幣60 萬元之出資款如其訴
    之聲明所示，即無理由。
六、綜上，原告本於不當得利之法律關係，及於合夥未結算前，
    逕為返還原數額出資款之主張，於法即有未合，自無理由，
    應予駁回。其假執行之聲請，既失所附麗，爰一併予以駁回
    。
七、至本件原告是否於合夥結算後，再為請求，究與本件無涉。
    另兩造既與訴外人游佳川立有協商契約，已為承認原告已履
    行出資，則其抗辯此出資額是否履行，即無調查之必要，然
    此亦與本件判決結果無涉，自勿庸予以審酌，末予敘明。
八、據上論結，本件原告之訴為無理由，依民事訴訟法第第78條
    ，判決如主文。
中　　華　　民　　國　　96　　年　　7　　月　 　26　　日
                  民事第三庭    法  官  陳添喜
正本係照原本作成。
如對本判決上訴，須於判決送達後20日內向本院提出上訴狀。
中　　華　　民　　國　　96　　年　　7　　月　 　26　　日
                                書記官  鄭晉發
